【裁判字號】    97,台上,947
【裁判日期】    970306
【裁判案由】    業務過失致人於死
【裁判全文】
最高法院刑事判決              九十七年度台上字第九四七號
上  訴  人  台灣高等法院花蓮分院檢察署檢察官
被      告  甲○○
            乙○○
共      同
選任辯護人  張  靜律師
上列上訴人因被告等業務過失致人於死案件，不服台灣高等法院
花蓮分院中華民國九十四年三月十日第二審更審判決（九十三年
度上更(一)字第一０一號，起訴案號：台灣花蓮地方法院檢察署八
十九年度偵字第二三九０號），提起上訴，本院判決如下：
    主  文
上訴駁回。
    理  由
按刑事訴訟法第三百七十七條規定，上訴於第三審法院，非以判
決違背法令為理由，不得為之。是提起第三審上訴，應以原判決
違背法令為理由，係屬法定要件。如果上訴理由書狀並未依據卷
內訴訟資料，具體指摘原判決不適用何種法則或如何適用不當，
或所指摘原判決違法情事，顯與法律規定得為第三審上訴理由之
違法情形，不相適合時，均應認其上訴為違背法律上之程式，予
以駁回。本件檢察官上訴意旨略稱：（一）被告甲○○於本件職
災事故發生時係榮工處花蓮大理石工廠西林工場之礦場負責人暨
礦場安全主管，被告乙○○則為該工場之礦場安全管理員兼礦場
坑外安全督察員，又被告乙○○於本件事故發生時，並代理礦場
機電安全督導員乙職。再者，被告甲○○、乙○○亦坦承其等有
義務檢查該漏斗型裝卸倉，並曾於事故發生前之民國八十七年二
月十日、二月十八日、四月八日及五月二十三日分別就該倒塌之
漏斗型裝卸倉進行保養及補強。是被告二人對於系爭漏斗型裝卸
倉等礦場設備之安全管理，顯然負有維修、管理俾以預防危險發
生之注意義務，洵無庸疑。乃原判決先於理由二之(三)，敘明被告
二人就倒塌之系爭漏斗型裝卸倉有義務檢查；再於理由四之(五)、
(六)，認被告二人絕無就系爭漏斗型裝卸倉之檢查或維修、補強負
有任何應盡之義務，即無「應注意」可言。非但理由前後矛盾，
且未見說明何以前後為相反認定之理由。是原判決顯有採證不當
、理由欠備及證據上理由矛盾之違誤。（二）原審以被告二人對
於系爭漏斗型裝卸倉在雨水加壓及長期受撞擊後可能導致支撐鋼
樑強度減低而倒塌乙事，衡情並無預見可能為由，認被告等並無
過失可言。然：1.乙○○於八十七年六月二十三日本件事故發生
時，為西林工場礦場安全管理員兼礦場坑外安全督察員，並代理
礦場機電安全督導員等情，是原審認乙○○係於八十八年七月十
六日起任職榮工公司大理石工廠工程員乙節，顯與事實有悖。2.
被告二人對漏斗型裝卸倉等礦場設備之安全管理，負有注意義務
，亦如前述。故其等自接掌前開業務起，自應確實瞭解漏斗型裝
卸倉之使用情形及長期遭撞擊等狀況，並加強保養、維修或汰換
、補強，以預防危險之發生。焉可本末倒置，以被告二人不清楚
系爭漏斗型裝卸倉之使用期間及年限，且未具有機械結構之專業
知識為由，認被告二人對系爭漏斗型裝卸倉之倒塌無預見可能，
而解免二人應負之過失責任。3.被告二人於八十七年二月十日、
二月十八日、四月八日及五月二十三日等事故發生之半年內，曾
分別就該倒塌之漏斗型裝卸倉進行保養及補強；且甲○○前於潘
碧蓉過失致死另案偵查中，曾供稱：「漏斗由我們榮工處負責檢
查，……今年（即八十七年）四、五月份有檢查，發現漏斗有裂
痕，我們有補強過。」；再者，漏斗及支撐鋼樑乃該裝卸倉之主
要結構，漏斗既已出現裂痕，則支撐鋼樑之安全性焉能視而不見
，不予一併補強或汰換。是被告二人對系爭漏斗型裝卸倉之危險
應有預見可能，要甚明顯。原審就前述不利於被告之積極事證，
未見進一步查明釐清，自有採證不適用法則及未盡證據調查能事
之違誤等語。
惟查證據之取捨、證據證明力之判斷，以及事實有無之認定，屬
事實審法院之職權，苟其取捨、判斷與認定，並不違背論理法則
及經驗法則，即不容任意指為違法，而執為適法之第三審上訴理
由。查本件原判決以公訴意旨略稱：被告甲○○係榮民工程股份
有限公司花蓮大理石工廠西林工場主任，被告乙○○係該工場工
程員，二人均從事該工場漏斗型裝卸倉之安全檢查與督導業務，
於例行檢查上開漏斗型裝卸倉時，得悉該裝卸倉常有故障，竟未
積極派員徹底檢修，致該漏斗型裝卸倉，因支撐鋼樑之強度減低
，使林清光於八十七年六月二十三日十六時十五分許，駕駛ＧＶ
─０九八號大貨車至該處裝載碎石時，因漏斗型裝卸倉倒塌當場
壓斃等情，因認被告等涉犯刑法第二百七十六條第二項之業務過
失致死罪嫌。經審理結果，以：被告等案發時任職行政院國軍退
除役官兵輔導委員會榮民工程事業管理處大理石工廠西林工場（
下稱西林工場，榮民工程事業管理處嗣於案發後改制為榮民工程
股份有限公司），甲○○為礦場負責人暨礦場安全主管，乙○○
為礦場安全管理員兼礦場坑外安全督察員，惟二人之執掌範圍均
無有關礦場機械設備之安全檢查或維修、補強業務，而西林工場
業將其事業中之白雲石礦開採業務及成品運送業務分別交由伯軍
實業有限公司（下稱伯軍公司）及煌順汽車貨運有限公司（下稱
煌順公司）承攬，伯軍公司及煌順公司亦分別指定楊燦煌及黃美
琪為常駐工地負責人及安全衛生管理員，依勞工安全衛生法第十
六條、第十七條第一項規定，及伯軍、煌順公司與西林工場所定
承攬契約觀之，在白雲石採礦作業及成品運送作業範圍內，各應
依勞工安全衛生法負僱主責任者為伯軍公司或煌順公司，是依法
及依約應就漏斗型裝卸倉負檢查及維修、保養、補強等義務者，
厥為以該漏斗型裝卸倉裝卸載運礦石之使用人即伯軍公司、煌順
公司。被告等固曾就漏斗型裝卸倉為例行性之安全檢查，又該漏
斗型裝卸倉於倒塌前曾經多次保養、補強，經原審法院前審向榮
工處大理石工廠要求檢送相關資料，據該廠九十年十月五日九０
大理石產字第一九一七號函覆稱：因該項保養及補強工作，依合
約條款規定由合約承包商負完全之責，有關保養或補強之相關費
用亦由合約承包商自行吸收，與本廠無涉，因此本廠無法提供有
關之保養或補強傳票及相關資料等語。及依伯軍公司負責人潘碧
蓉及甲○○在花蓮地方法院八十八年度訴字第三二九號另案中之
陳述，可知實際從事保養或補強之人，仍係伯軍公司人員，被告
等所為之例行性安全檢查，係基於主管機關地位及依大理石工廠
與伯軍公司或煌順公司之承攬合約所享有之安全檢查與監督，而
非依勞工安全衛生法所生之義務，被告等並無檢查及注意義務。
本件事故發生原因，依礦場災變調查報告記載：「五、綜合結論
(一)該發生事故之裝卸倉因長年裝卸作業可能導致支撐鋼樑之強度
減低，而依花蓮縣機械商業同業公會鑑定報告說明，在正常使用
下其結構強度於靜態時應為容許。當日發生事故時豪雨，使其倉
內裝水並浸入礦石增加支撐鋼樑壓力，司機在倒車及鏟裝時可能
有撞擊支撐鋼樑，而致司機下車爬至車頭與車斗間之平台上打開
出料口閘進行裝載，因礦石瞬間滾動產生比靜止時較大壓力，致
支撐鋼樑無法承受其壓力，使裝卸倉塌下而發生事故」，而該漏
斗型裝卸倉於六十九年一月完工、同年二月啟用，至八十六年七
月一日始由榮工處接收，該裝卸倉亦無法定使用年限，被告等並
未具有機械結構之專業知識，鋼樑強度減低亦無法以目視或例行
性安全檢查發現，被告等對於系爭漏斗型裝卸倉在雨水加壓及長
期受撞擊後可能會導致支撐鋼樑強度減低而倒塌乙事，衡情並無
預見可能，自不能令負過失刑責。被告等人確曾於八十六年四、
五月份檢查發現漏斗有裂痕，惟「漏斗」本身之裂痕，並非支撐
漏斗之鋼樑有裂痕，而被告等並無修護或補強之注意義務，且本
件裝卸倉之倒塌係因支撐鋼樑強度減低之故，與漏斗本身有無裂
痕完全無因果關係等情。因而維持第一審所為被告等無罪之判決
，駁回檢察官在第二審之上訴。已說明就案內所有證據，本於調
查所得，而為綜合之判斷。所為論斷，俱有卷存證據資料可資覆
按，並無採證或認定事實違背經驗法則或論理法則，或其他違背
法令之情形。另查：(一)、原判決理由二之(三)旨在說明被告等對於
本件危險事故發生之原因，並無預見可能，而不能令負過失刑責
，並未肯認被告等對於倒塌之系爭漏斗型裝卸倉有檢查義務。至
於原判決雖記敘被告等於檢察官偵訊坦承有義務檢查該漏斗型裝
卸倉云云，惟原判決於理由四之(三)至(六)已詳細敘明認定被告等所
為之檢查，僅係基於主管機關及契約權利主體地位，對於承攬人
伯軍公司是否善盡其安全維修義務所為之檢查、監督作為，被告
等本身並無檢查、維修、補強該漏斗型裝卸倉之義務所憑之證據
及認定之理由，復說明被告等在偵查之陳述係不諳法律及契約規
定所致，原判決自無理由矛盾之違法可言。(二)、乙○○於案發時
任職西林工場工程員，為乙○○自承在卷，並有卷附西林工場安
全組織編制表及指揮監督系統圖可稽，原判決亦認定乙○○案發
時任職西林工場無誤（見原判決理由四所述）。至於原判決理由
二之(二)所載「被告乙○○是從八十八年七月十六日起任職榮工公
司大理石工廠工程員（此為被告所自承）」乙節，雖係誤引乙○
○於偵查中之部分陳述內容所致（參見偵查卷第二十頁反面），
然原判決係以乙○○對於系爭裝卸倉之安全維護等事項並無注意
義務，及其對本件事故之發生並無預見可能，資為認定其並無業
務過失致人於死刑責之論據，而非以乙○○案發時並非任職西林
工場作為判斷之依據。故原判決此部分之記載雖有疏誤，惟顯然
與判決主旨並無影響，自不得資為合法之第三審之上訴理由。其
餘上訴意旨仍就被告等對於該漏斗型裝卸倉之安全管理有無注意
義務、及本件危險事故之發生有無預見可能等，原判決業已合法
調查論斷之事項，重複為事實上之爭執，核與法律規定得為第三
審上訴理由之違法情形，不相適合。其上訴違背法律上之程式，
應予駁回。
據上論結，應依刑事訴訟法第三百九十五條前段，判決如主文。
中    華    民    國  九十七  年    三    月    六    日
                      最高法院刑事第六庭
                          審判長法官  陳  正  庸
                                法官  賴  忠  星
                                法官  林  秀  夫
                                法官  宋      祺
                                法官  陳  祐  治
      本件正本證明與原本無異
                                      書  記  官
中    華    民    國  九十七  年    三    月   十一   日
                                                 H


司法院資訊處製作；財團法人民間司法改革基金會備份。
